臺灣嘉義地方法院民事判決　　　　　　　 100年度訴字第93號
原　　　告　劉敏德
被　　　告　詹妙華
上列當事人間請求清償借款事件，經本院於中華民國100年3月15
日言詞辯論終結，本院判決如下：
    主  文
原告之訴及假執行之聲請均駁回。
訴訟費用由原告負擔。
    事實與理由
一、本件原告起訴主張：
（一）兩造為夫妻關係，原告前為職業軍人，常因職務關係而居
      住於軍職宿舍，被告前為旅行社導遊，交友複雜，且常常
      入不敷出，兩造常為此發生爭吵。被告於民國97年4、5月
      間，向原告開口借錢，遭原告拒絕後，竟要求原告以軍人
      身分借貸信用貸款較方便為由，要原告向渣打國際商業銀
      行股份有限公司（下簡稱渣打銀行）借款供其使用，被告
      並表示會按期繳納應付之貸款款項，原告迫於無奈，始應
      允向渣打銀行辦理信用貸款，並於97年6月5日貸得新臺幣
      （下同）63萬元，於次日即同年月6日轉入原告渣打銀行
      中和分行000000000000號帳戶內，而該帳戶之存摺、印章
      ，均為被告所持有、使用，且由被告領取金錢支用。
（二）被告於原告貸得上開款項後，本有按月以原告名義向渣打
      銀行繳納貸款，惟自99年2月起即拒不繳納貸款款項，經
      銀行告知原告，原告為免信用不良遭銀行處罰高額違約金
      、遲延利息，不得已由原告按月繳納；原告曾二次以存證
      信函通知被告繳納並催討已代付之款項，惟被告置之不理
      ，迄100年1月止，原告已向銀行支付143,000元（每月繳
      納11,000元，共13個月），另依渣打銀行貸款餘額證明書
      ，目前尚有本金448,337元未清償。
（三）依上述，兩造間應成立借貸契約，借貸之款項，即為原告
      向渣打銀行貸得之63萬元，清償方式則為原告與渣打銀行
      貸款約定書所約定之清償方式。而兩造雖約定被告依銀行
      應繳付之期間按月給付，但被告自99年2月起即未依約清
      償，則其餘未到期款項依規定視為全部到期，原告自得向
      被告請求已向銀行支付之143,000元，及目前尚有本金448
      ,337元未清償部分，共計591,337元及其利息。
（四）並聲明：1、被告應給付原告591,337元及自起訴狀繕本送
      達被告翌日起，至清償日止按年息百分之5計算之利息。2
      、訴訟費用由被告負擔。3、願供擔保請准宣告假執行。
二、被告則以下列等語資為抗辯，並聲明原告之訴駁回，訴訟費
    用由原告負擔，願供擔保請准宣告免為假執行。
（一）兩造迄今仍係夫妻關係，97年間關係良好，金錢使用不分
      彼此，未有任何借貸關係，原告向渣打銀行信用貸款之金
      錢，日後雖由被告領出，然純為夫妻間之財務管理。嗣因
      原告外遇生子，且不願與被告復合，故被告才於99年2月
      起不再幫原告支付上開信用貸款之本息。
（二）兩造間確無借貸意思，且依常理，夫妻間金錢往來存有借
      貸者極為罕見，且若有借貸關係，理應有借據等相關文書
      證明，並表明利息及借款期限等，惟本件並無借據等相關
      文件，且兩造間並無借貸意思表示之合致，故原告之訴應
      無理由。
三、原告主張之上開事實，固據其提出渣打銀行之貸款約定書、
    原告於渣打銀行前開活期存款帳戶存摺內頁影本、存證信函
    影本、回執影本、貸款餘額證明書影本及取款憑條影本等為
    證（見本院卷第7-17頁、第26-28頁），被告固就曾分別領
    取上開取款憑條內30萬元、10萬元、16萬元之金額乙情不爭
    執，惟否認兩造間有何消費借貸之法律關係，並以上開情詞
    置辯。是兩造間是否有63萬元消費借貸之法律關係存在，厥
    為本件重要之爭執。
四、按當事人主張有利於己之事實者，就其事實有舉證之責任。
    民事訴訟法第277條前段定有明文。是依「民事訴訟如係由
    原告主張權利者，應先由原告負舉證之責，若原告先不能舉
    證，以證實自己主張之事實為真實，則被告就其抗辯事實即
    令不能舉證，或其所舉證據尚有疵累，亦應駁回原告之請求
    。」、「請求履行債務之訴，除被告自認原告所主張債權發
    生原因之事實外，應先由原告就其主張此項事實，負舉證之
    責任，必須證明其為真實後，被告於其抗辯事實，始應負證
    明之責任，此為舉證責任分擔之原則。」（最高法院17年上
    字第917號、43年臺上第377號判例意旨參照）。次按「稱消
    費借貸者，謂當事人一方移轉金錢或其他代替物之所有權於
    他方，而約定他方以種類、品質、數量相同之物返還之契約
    。」，民法第474條第1項亦規定甚明，是依「按當事人主張
    有金錢借貸關係存在，須就其發生所須具備之特別要件即金
    錢之交付與借貸意思表示相互一致負舉證責任。而交付金錢
    之原因多端，或為買賣，或為贈與，或因其他之法律關係而
    為交付，非謂一有金錢之交付，即得推論授受金錢之雙方即
    屬消費借貸關係。若僅證明有金錢之交付，未證明借貸意思
    表示互相一致者，尚不能認有金錢借貸關係存在。」，是依
    上開規定，消費借貸契約於性質上係屬要物契約，除須交付
    金錢或其他代替物並移轉所有權於他方，尚須當事人間具有
    借貸意思表示之合致，始能成立，是若未證明曾為金錢之交
    付，更無從證明借貸意思表示互相一致，自不能認有金錢借
    貸關係之存在。本件被告自承確有領取前開取款憑條內之金
    額共計56萬元之情，固能證明兩造間確實有上開款項之交付
    ，然被告辯稱與原告間就系爭款項之交付並無消費借貸契約
    之意思表示合致，而係與原告共同花用，則依前開說明，原
    告自應就兩造間有成立消費借貸契約之意思表示合致乙節負
    舉證之責。惟查，交付金錢之原因多端，或為買賣，或為贈
    與，或因其他之法律關係而為交付，不一而足，尤以兩造係
    夫妻關係，彼此互有金錢往來關係，實屬人情之常，自不得
    謂一有金錢之交付，即得推論授受金錢之雙方即屬消費借貸
    關係。再者，參酌原告主張之借款金額高達63萬元，依一般
    社會交易習慣，當事人間應會以書面方式簽立借據以示慎重
    ，然兩造間就系爭金額之交付係基於消費借貸之契約關係卻
    未立下任何書面為憑，顯與一般常情不符，自難證明原告交
    付系爭金錢予被告之原因關係確實即為消費借貸之法律關係
    。原告既未證明兩造間就借貸意思表示互相一致，揆諸首揭
    說明，自不能認有金錢借貸關係存在，是原告依據消費借貸
    之法律關係，請求被告返還借款等情，即與證據及事實未能
    相符，自無可採。
五、至原告於本院言詞辯論終結後，復具狀泛指被告前揭所辯與
    事實不符，惟未提出證據以實其說，已難認可採；又其雖聲
    請本院傳訊97年6月間承辦前開貸款業務之渣打銀行行員到
    庭作證，然本院認該行員縱使到庭，亦難證明兩造間確有訂
    立消費借貸契約之事實，核無傳訊之必要，準此，原告以上
    開事由聲請再開辯論，難認有據，附此敘明。
六、綜上所述，原告既無從證明其與被告間具有63萬元之借貸關
    係存在，從而，原告依消費借貸之法律關係，請求被告應給
    付原告591,337元，及自起訴狀繕本送達翌日起至清償日止
    按週年利率5%計算之利息，為無理由，應予駁回。而原告之
    訴既經駁回，其所為假執行之聲請亦失所附麗，應併予駁回
    之。
七、本件事證已臻明確，兩造其餘攻擊防禦方法及舉證，經本院
    詳加審酌後，或與本件之爭執無涉，或對本件判決結果不生
    影響，爰不一一論述，併此敘明。
八、據上論結，本件原告之訴為無理由，依民事訴訟法第78條，
    判決如主文。
中    華    民    國   100    年    3     月    29    日
                      民事第二庭法  官  黃仁勇
以上正本係照原本作成。
如對本判決上訴須於判決送達後20日內向本院提出上訴狀，如委
任律師提起上訴者，應一併繳納上訴審裁判費。
中    華    民    國   100    年    3     月    29    日
                                書記官  黃意雯